臺灣高等法院刑事判決　　　　　　　　99年度上易字第2650號
上　訴　人　臺灣宜蘭地方法院檢察署檢察官
被　　　告　丁向文
選任辯護人　陳倉富　律師
上列上訴人因被告侵占案件，不服臺灣宜蘭地方法院99年度易字
第263 號，中華民國99年10月25日第一審判決（起訴案號：臺灣
宜蘭地方法院檢察署98年度偵續字第13號），提起上訴，本院判
決如下：
    主  文
上訴駁回。
    理  由
一、公訴意旨略以以：被告丁向文於民國86年7月與告訴人李清
    杰、案外人林嘉錳、胡昭賢、曾明星、梁美鳳等人分別出資
    新臺幣600萬元、100萬元、400萬元、200萬元、500萬元、
    200 萬元，共集資新臺幣2000萬元，合夥成立「華大傢俱公
    司」，並在大陸地區廣東省東莞市寮步鎮上屯管理區設廠，
    經營各種木材製品之製造、加工及買賣，約定林嘉錳負責臺
    灣接單、下單及各種匯款財物業務，胡昭賢負責各種行政業
    務、生產、樣品、外包及訂單接收、出貨，林嘉錳擔任董事
    長職務，胡昭賢則擔任總經理職務，被告丁向文未擔任職務
    ，惟與林嘉錳參與公司重大決策之決定。股東分紅按出資比
    例分配，負責經營股東得優先提撥盈餘10%當作年終獎金，
    後因股權變動，告訴人李清杰之分紅比例約為6.222%，被告
    丁向文於92年1月28日以新臺幣10萬元向告訴人李清杰購買
    其0.222 %之股份，告訴人李清杰之分紅比例即變為6%。每
    年由被告丁向文、與林嘉錳、胡昭賢決定股東分紅總額，股
    東分紅總額以美金計算，扣除10%給負責經營之股東當作年
    終獎金外，餘90%再依比例分給出資之股東，由公司從香港
    匯到被告丁向文在臺灣之銀行帳戶內，再由被告丁向文依其
    與告訴人李清杰約定之美金兌換新臺幣之匯率即1美金兌換
    新臺幣33元計算，由被告丁向文交付現金給告訴人李清杰。
    「華大傢俱公司」於94年之分紅額，經林嘉錳、胡昭賢及被
    告丁向文決定當年度之分紅總額為美金150萬元，扣除10%即
    美金15萬元給負責經營之股東當作年終獎金外，餘美金135
    萬元則應依股東出資額比例分給各出資股東，依告訴人李清
    杰分紅比例即6%計算，應分得美金8.1萬元，再依被告丁向
    文與告訴人李清杰約定之美金對新臺幣匯率33元計算，被告
    丁向文應交付新臺幣2,673,000元之紅利給告訴人李清杰，
    惟被告丁向文竟意圖為自己不法之所有，於94年2月3日許僅
    拿新臺幣1,900,200元給告訴人李清杰，差額部分即新臺幣
    772,800元由被告丁向文侵占入己據為己有。嗣經告訴人李
    清杰於95年間詢問前開合夥事業之股東謝慶琳，得知94年分
    紅總額為美金150萬元，扣除10%（起訴書誤載為15%）即美
    金15萬元給負責經營之股東當作年終獎金外，餘美金135萬
    元，應依股東出資比例分給股東，告訴人李清杰再依所受領
    之紅利推算「華大傢俱公司」當年股東分紅總額約美金100
    萬元，與前開應分給股東之紅利總額差額約美金35萬元，始
    知遭被告丁向文侵占。因認被告丁向文涉有刑法侵占罪嫌云
    云。
二、按被告未經審判證明有罪確定前，推定其為無罪；犯罪事實
    應依證據認定之，無證據不得認定其犯罪事實；被告或共犯
    之自白，不得作為有罪判決之唯一證據，仍應調查其他必要
    之證據，以察其是否與事實相符；不能證明被告犯罪者，應
    諭知無罪之判決，刑事訴訟法第154條第1項、第2項、第156
    條第2項、第301條第1 項分別定有明文。又認定犯罪事實所
    憑之證據，雖不以直接證據為限，間接證據亦包括在內；然
    而無論直接或間接證據，其為訴訟上之證明，須於通常一般
    之人均不致有所懷疑，而得確信其為真實之程度者，始得據
    為有罪之認定，倘其證明尚未達到此一程度，而有合理之懷
    疑存在，無從為有罪之確信時，自得為無罪之判決（參見最
    高法院76年度台上字第4986號判例意旨）。另按刑事訴訟法
    第161條已於91年2月8日修正公布，其第1項規定：檢察官就
    被告犯罪事實，應負舉證責任，並指出證明之方法。因此，
    檢察官對於起訴之犯罪事實，應負提出證據及說服之實質舉
    證責任。倘其所提出之證據，不足為被告有罪之積極證明，
    或其指出證明之方法，無從說服法院以形成被告有罪之心證
    ，基於無罪推定之原則，自應為被告無罪判決之諭知（參見
    最高法院92年度台上字第128號判例意旨）。
三、本件公訴人指被告丁向文涉犯侵占罪嫌，無非係以：(一)被告
    丁向文供述、告訴人李清杰之指訴、同案被告胡昭賢、林嘉
    錳之供述及證詞、證人謝慶琳及其妻陳慧英之證詞、證人即
    告訴人之妻于秋香之證詞；(二)李清杰玉山銀行帳號00000000
    00000帳戶存摺交易明細影本、彰化銀行羅東分行帳號00000
    00000000帳戶存摺交易明細影本、廣銘通訊有限公司帳號00
    00000000000帳戶存摺交易明細影本、記帳簿影本、華大傢
    俱公司合夥契約書影本、華大傢俱廠2005年除權分紅表影本
    等為其論據。然訊據被告丁向文堅決否認有何侵占犯行，辯
    稱：94年2月3日確實有將李清杰應得的分紅款交給李清杰，
    94年度華大傢俱公司分紅總數為美金150萬，扣除10%即美金
    15萬元給負責經營股東作年終獎金外，其餘美金135萬元則
    應依股東出資額比例分給各出資股東，告訴人李清杰分紅比
    例為6%，經計算後分紅款為美金8.1萬元，換算成當時市場
    匯率1美元兌換32元台幣，共交付新臺幣259萬2000元給李清
    杰，並未侵占李清杰的分紅款等語。
四、證據能力
    按被告以外之人於審判外之言詞或書面陳述，除法律有規定
    者外，不得作為證據。又被告以外之人於審判外之陳述，雖
    不符前4 條之規定，而經當事人於審判程序同意作為證據，
    法院審酌該言詞陳述或書面陳述作成時之情況，認為適當者
    ，亦得為證據。當事人、代理人或辯護人於法院調查證據時
    ，知有第159條第1項不得為證據之情形，而未於言詞辯論終
    結前聲明異議者，視為有前項之同意，刑事訴訟法第159 條
    第1項、第159條之5 第1項、第2項分別定有明文。本件被告
    、辯護人及檢察官就本判決下引之證據，均表示同意作為證
    據（見本院卷第34頁背面至第35頁、第52頁背面至第53頁）
    ，復於言詞辯論終結前，均未聲明異議，是依上開說明，自
    均有證據能力。
五、前揭被告、告訴人等人合夥成立「華大傢俱公司」經營，約
    定股東分紅按出資比例分配，負責經營股東得優先提撥盈餘
    10%當作年終獎金，後因股權變動，告訴人之分紅比例變為6
    %。「華大傢俱公司」於94年分紅總額為美金150萬元，扣除
    10%即美金15萬元當作上開年終獎金外，餘美金135萬元由香
    港匯到被告帳戶內，由被告按出資額比例分給各出資股東等
    事實，業據告訴人、證人于秋香於偵查及審理中、及證人胡
    昭賢、林嘉錳、謝慶琳、陳慧英於偵查中證述明確，亦為被
    告所是認，並有華大傢俱公司合夥契約書影本、華大傢俱廠
    2005年除權分紅表影本在卷足稽，應堪認定。故本件雙方爭
    點厥為：94年2月3日被告是否依94年度分紅基準美元135 萬
    元計算交付告訴人應分得6%分紅款，抑或僅交付告訴人新臺
    幣190萬200元，而侵占該短少部分之分紅款？
六、本件被告與告訴人就交付分紅款部分，歷年均由被告依美金
    兌換新臺幣匯率計算後交付新臺幣現金予告訴人，直接由告
    訴人點收，均未曾立據或作成任何書面留存作憑證，除經告
    訴人李清杰、證人于秋香於偵查及審理中證述綦詳，復為被
    告所供承，亦堪認定。則在被告始終堅稱伊已依94年度分紅
    基準美元135 萬元，交付告訴人所應分得6%分紅款下，自應
    由公訴人舉證證明被告確僅交付新台幣190萬200元，而侵占
    該短少部分之分紅款。經查：
  (一)依同案被告胡昭賢、林嘉錳之供、證述、證人謝慶琳之證詞
    ，均僅能證明華大傢俱公司94年度應分予各股東之分紅基準
    為美金135 萬元，並已將被告及告訴人等股東應分得之分紅
    款匯予被告，由被告發放分紅款予告訴人等人，至於被告交
    付予告訴人之分紅款金額、方式等情，前揭同案被告、證人
    均不知悉，是前揭同案被告、證人之供、證述，均無法認定
    被告僅交付新台幣190萬200元予告訴人。
  (二)綜觀告訴人歷次供述，就94年2月3日實際分紅基準究係美金
    100 萬元，抑或美金96萬元？匯率究係33、32、31？及被告
    所交付之分紅款究係新台幣190萬元、190萬200元、184萬32
    00元？前後供述明顯不一（見96年度他字第867 號卷第18頁
    、98年度偵續字第13號卷第27、62、105-106 頁、原審卷第
    45-52、89頁），且依告訴人提出之書面分紅表，於97年3月
    20日偵查中提出之第一份係記載新台幣190 萬元（見96年度
    他字第867號卷第20頁），98年2月19日偵查中提出之第二份
    則記載新台幣0000000 元（見98年度偵續字第13號卷第62頁
    ）；抑且，對被告當日交付分紅款予何人？及究有何人在場
    ？初始供述交付予其本人；後改稱交付予其配偶；其間亦曾
    供述被告交付予其本人及其配偶；最後又稱其不在家；惟又
    改稱其在家，但未與被告見面云云等多種情況，實難究明告
    訴人之供述何者為真？況於96年11月19日告訴人具狀提出告
    訴之際，並未載明此部分侵占情節，僅空泛指訴被告及林嘉
    錳、胡昭賢涉有業務侵占、詐欺、背信等事實，嗣後於偵查
    庭始陳述此部分情節，惟其歷次供述前後不一存有瑕疵，自
    難據為被告不利之認定。再依證人于秋香先後於偵查、原審
    中之證詞（見98年度偵續字第13號卷第106-107 頁、原審卷
    第53-59頁），就被告所交付之分紅款為新台幣190萬200 元
    ，雖屬一致，惟94年度分紅款，如依告訴人、證人于秋香所
    供稱：被告交付現金時，口頭告知分紅總額為美金100 萬元
    、告訴人分紅比例為6%、匯率為33計算等節，分紅基準應為
    新台幣198萬元，惟此金額與證人于秋香所述收到之190萬20
    0 元不符。再復以各種分紅基準、匯率試算：若分紅基準為
    美金100萬元，以匯率32元計算，分紅款應為新台幣192萬元
    ；若依分紅基準美金96萬元計算，匯率33元計算，分紅款為
    新台幣190萬800元；若依匯率32元計算，則為新台幣184 萬
    3200元，俱與證人于秋香所稱新台幣190萬200元不相符合。
    證人于秋香既陳稱伊有當場點算金額，復表示被告當場口頭
    稱分紅基準為美金100 萬元，則至少就該日交付之金額，證
    人于秋香可立即查覺是否相符，然證人于秋香及告訴人於收
    受被告交付之款項後，未當場提出質疑，嗣後數月亦均未提
    出異議，而直至95年度因未收到華大傢俱公司之分紅款，始
    要求查帳；況依告訴人、證人于秋香供稱：自始未向被告詢
    問有關94年分紅款之事等節，實與一般常態若發現交付之款
    項不符，理應立即提出以釐清之情形有異，其等竟均未提出
    異議，是其等所述自被告處收受金額是否正確實有疑問。另
    就被告於94年2月3日至告訴人住處交付款項之際，究有何人
    在場？告訴人李清杰是否在場一節，除告訴人於偵查與原審
    審理中有先後陳述不一外，證人于秋香於原審中所述：我記
    得錢是我點收的，我印象中我先生從裡面出來，被告剛走等
    情節，亦與告訴人於98年2 月17日偵查中供述「該次分紅是
    丁向文拿現金到宜蘭縣羅東鎮○○路65號來給我」（見98年
    度偵續字第13號卷第27頁）、於98年3 月12日偵查中供述「
    94年2月3日上午10、11時拿到我宜蘭縣羅東鎮○○路65號住
    處，當時我跟我太太在場」等情節（見98年度偵續字第13號
    卷第106 頁），並不相同。在在均證明被告、證人于秋香歷
    次證述尚非一致，且存有諸多矛盾。公訴人上訴意旨雖以告
    訴人、證人于秋香係因時日久遠致記憶模糊所致，然本件待
    證事實單一，顯無與他事件混淆之情形，其等既對同一收受
    94年分紅款未能一致說明，且斟酌證人于秋香為告訴人之配
    偶，兩人利害與共，則在被告、告訴人間在訴訟前已然交惡
    、而本件復存有訴訟利益下，自難僅憑告訴人、證人于秋香
    前開有瑕疵之指述，遽為被告侵占有罪之認定。
  (三)又告訴人所有玉山銀行帳號0000000000000 帳戶存摺交易明
    細影本、彰化銀行羅東分行帳號0000000000000 帳戶存摺交
    易明細影本、廣銘通訊有限公司帳號0000000000000 帳戶存
    摺交易明細影本、記帳簿影本等，均係告訴人所提出。其中
    記帳簿雖係告訴人、證人于秋香平日收支紀錄，然此屬其等
    所提出、單方面之記載，無從核實其真實性，亦無法據以佐
    證告訴人及證人于秋香之證詞為真。而上開銀行帳戶交易明
    細影本，雖係告訴人李清杰及證人于秋香當日存入款項之紀
    錄，惟告訴人方面收受被告所交付之分紅款後，本未必全部
    存入上開銀行內，亦可能供作其他用途，亦不足證明被告僅
    交付存入銀行存摺內之款項、併同其等所稱過年提用之新台
    幣20萬元予告訴人。況依被告所提出之兆豐國際商業銀行宜
    蘭分行之存款明細及大額現金交易登記簿（見原審卷第30、
    31頁），94年2月3日該帳戶內有提領新台幣219 萬元之紀錄
    ，顯已超過上開新台幣190萬200元，則上開證物之證明力益
    形薄弱。
七、綜上所述，公訴人所舉上開事證，或屬有利害關係之告訴人
    、證人于秋香有瑕疵之證述，或屬其等單方面所製作、提出
    之證物，本無從核實其真實性或證明力，則在被告始終堅詞
    否認有侵占犯行，即不足使本院得被告有罪之確信。此外，
    復查無其他積極證據足資證明被告上開犯行，原審基此以不
    能證明被告犯罪，而諭知其無罪之判決，經核並無違誤。檢
    察官循告訴人所請上訴意旨仍執前詞指摘原判決不當，為無
    理由，應予駁回。
據上論斷，應依刑事訴訟法第368條，判決如主文。
本案經檢察官林炳雄到庭執行職務。
中    華    民    國   100    年    1     月    5     日
            刑事第二十二庭審判長法  官  郭雅美
                                法  官  李麗珠
                                法  官  洪于智
以上正本證明與原本無異。
不得上訴。
                                書記官  強梅芳
中    華    民    國   100    年    1     月    6     日